【裁判字號】    97,台上,1461
【裁判日期】    970710
【裁判案由】    分割共有物
【裁判全文】
最高法院民事判決            九十七年度台上字第一四六一號
上  訴  人  紀 編
訴訟代理人  吳 炳 輝律師
上  訴  人  戊 ○ ○
訴訟代理人  林 再 輝律師
上  訴  人  乙 ○ ○
                      19號
            丁○○○
            己 ○ ○
            庚 ○ ○
            辛 ○ ○
            丙 ○ ○
            壬 ○ ○
上列當事人間請求分割共有物事件，兩造對於中華民國九十七年
三月二十五日台灣高等法院台南分院第二審判決（九十五年度上
字第一九二號），各自提起上訴，本院判決如下：
    主  文
原判決廢棄，發回台灣高等法院台南分院。
    理  由
本件為請求分割共有物之訴，其訴訟標的對於共同訴訟之各人必
須合一確定，共同訴訟中一人之上訴，形式上係有利於其他共同
訴訟人之行為，依民事訴訟法第五十六條第一款規定，其效力及
於全體，是上訴人戊○○上訴之效力及於同造之乙○○、丁○○
○、己○○、庚○○、辛○○、丙○○、壬○○，爰將之併列為
上訴人，先予敘明。
次查，上訴人甲○○主張：坐落雲林縣水林鄉○○段五０七地號
旱面積一０三五．三六平方公尺土地（下稱系爭土地），係兩造
所共有，各共有人之應有部分如原判決（下同）附表一所示。兩
造並無約定不分割系爭土地，又無因物之使用目的不能分割之情
形，而兩造不能協議分割，惟因各共有人已在系爭土地上建有房
屋，依附圖Ａ案所示方法，不僅顧及建築物現況，且屋後並預留
防火巷，最為妥適等情。爰求為按附圖Ａ案所示方法分割，並由
各共有人相互找補之判決。
上訴人戊○○則以：對造上訴人甲○○所提之分割方案將使大部
分之房屋有拆損之虞，且伊因此應補償其他共有人之金額太高，
非伊所能負擔等語；上訴人乙○○則以：系爭土地如按附圖乙案
所示為分割，則全體共有人皆勿庸拆屋，所致之損害最少；且每
塊土地方正，有利於土地之使用，並可增加土地交易價值，又不
需預留二米道路，則共有人可受分配之土地不致變少。雖戊○○
應補償之金額較高，惟仍可選擇以和解或分期付款方式行之；至
於甲○○受分配之面積雖僅有二九．六八平方公尺，然可與西側
同地段五０六之五地號土地合併使用，更可二邊臨路而增加其土
地之利用價值等語；上訴人丁○○○、己○○、庚○○、辛○○
、丙○○、壬○○另以：系爭土地應按附圖乙案分割，且分配緊
鄰道路土地之共有人，應補償土地差價予未鄰接道路土地之共有
人；而分割後丙○○、壬○○二人仍願繼續保持共有等語，資為
抗辯。
原審將第一審採用附圖丙案分割方法之判決予以廢棄，改判按附
圖乙案所示方法分割及命上訴人戊○○、己○○、庚○○、乙○
○等人，按附表三所示補償上訴人丁○○○、辛○○、丙○○、
壬○○及紀編南等人，係以：系爭土地係兩造所共有，兩造並無
訂立不分割之特約，又無法協議分割，而系爭土地係水林都市計
畫內之商業區土地，亦無因物之使用目的不能分割情形，則甲○
○訴請裁判分割，即無不合。再查，系爭土地為北寬南狹，呈「
倒Ｌ」形，其上有戊○○、己○○、庚○○、乙○○、丁○○○
、辛○○、丙○○、壬○○及甲○○等人所有如附圖Ｂ現況圖所
示各建物，惟其四周並未直接臨接道路，但週遭鄰地部分為共有
人所有或共有，部分已闢為道路使用，而為水林鄉○○○路之一
部分。經審酌系爭土地為水林都市計畫內之商業區土地、多數共
有人之意願、共有人於系爭土地上使用之現況，而甲○○取得附
圖乙案編號Ｉ部分土地固僅二九．六八平方公尺，而低於雲林縣
畸零地使用自治條例第三條所定建築最小面積應為三八‧五平方
公尺，然其西側緊鄰同地段五０六之五地號，面積四四‧八八平
方公尺土地係其單獨所有，仍得合併利用，不致形成畸零地，致
無法建築使用之虞，於分割後仍可發揮土地之利用價值；及各筆
土地於分割後均得經由各共有人單獨所有或與訴外人共有之土地
，向西通行至新興南路以對外聯絡之經濟效益，並比較附圖丙案
及Ａ案之優劣等一切情狀，基於公平原則，認按附圖乙案為分割
，係所有分割方案中之最適當者。惟因乙案係牽就其上建物之占
用現況，及各筆土地於分割後得以向西通行至新興南路，致全體
共有人均無法按其原應有部分比例為分配，而有分配超出或不足
情形；且各共有人分得土地之形狀及所在位置各有不同，經濟效
益及其價值亦有差別，即有無法按其應有部分受分配情形，自有
以金錢補償之必要。經囑託長信不動產估價師事務所由鑑定人派
員實地調查勘估，參酌系爭土地之形狀為不規則形，其地勢平坦
，土地利用及出入以新興南路為主，惟並未直接與新興南路直接
相鄰接，其中尚有五０一之九地號土地至五０六之五地號土地坐
落其間，併鄰近之交通條件、公共設施及系爭土地之使用現況，
及附近土地之市場案例所為分析，逐筆試算附圖乙案之各筆土地
價值如附表二所示，其據以鑑定之參酌數據亦屬明確，並無何違
反技術法規或與經驗法則相違背之情事，自可採信。準此，應提
出補償之共有人，對於應受補償之共有人，各應補償之金額，詳
如附表三所示等詞，為其判斷之基礎。
按分割共有物之訴，係使共有關係變為單獨所有。故以原物分配
於各共有人時，除應顧及均衡之原則外，並須就各共有人應行分
得之範圍，例如面積多寡、交通、位置等等，予以確定，否則名
為判決分割，實際仍難收判決分割之效果，自非法之所許（本院
五十五年台上字第一九八二號判例參照）。是法院裁量定共有物
之分割方法時，應斟酌各共有人之意願、利害關係、共有物之價
格、利用價值及分割後各部分之經濟效益與其應有部分之比值是
否相當而為適當之分配，並兼顧公共利益，要以維持全體共有人
之公平為標準，始能謂為適當而公平。本件依原審所採附圖乙案
分割，上訴人紀綱常分得面積增加一０六‧五九平方公尺，致應
補償其他共有人新台幣三百四十四萬一千三百零一元，而上訴人
甲○○原應分得一七二‧三一平方公尺，卻僅分得二九‧六八平
方公尺，致少分得一四二‧六三平方公尺，而不合於雲林縣畸零
地使用自治條例第三條建築最小面積應為三八‧五平方公尺之規
定，是否合於均衡原則？非無進一步斟酌之必要；且系爭土地既
未直接臨接道路，則未留設適當通路以供共有人通行，致分割後
各共有人須另謀通路，是否無礙各共有人日後為通常利用之經濟
效益而符合公平原則？亦值推敲。原審未遑勾稽推求，徒以上述
理由採取附圖乙案分割，尚嫌速斷。兩造上訴論旨，各自指摘原
判決不當，求予廢棄，均不能認為無理由。
據上論結，本件兩造之上訴均有理由。依民事訴訟法第四百七十
七條第一項、第四百第七十八條第二項，判決如主文。
中    華    民    國  九十七  年    七    月    十    日
                      最高法院民事第六庭
                          審判長法官  朱  建  男
                                法官  顏  南  全
                                法官  林  大  洋
                                法官  鄭  傑  夫
                                法官  蘇  清  恭
      本件正本證明與原本無異
                                      書  記  官
中    華    民    國  九十七  年    七    月  二十二  日
                                                      Ｅ


司法院資訊處製作；財團法人民間司法改革基金會備份。
